最　高　行　政　法　院　判　決　　　　　　　　　　九十一年度判字第二六七號
　　原　　　告　甲○○
　　被　　　告　經濟部智慧財產局
　　代　表　人　陳明邦
右當事人間因新式樣專利異議事件，原告不服行政院中華民國八十九年三月三十一日
台八十九訴字第○九三三七號再訴願決定，提起行政訴訟。本院判決如左︰
　　主  文
原告之訴駁回。
訴訟費用由原告負擔。
　　事  實
緣原告於民國八十六年四月一日以「濕巾機輸捲帶」之形狀，向被告申請新式樣專利
，經編為第00000000號審查，准予專利。公告期間，訴外人楊光榮以本案有
違專利法第一百零六條暨第一百零七條第一項第一款及第二項規定，檢具申准在先之
第00000000號「捲狀紙巾自動供給機」新型專利案（以下稱引證案）公告及
說明書影本，對之提起異議。案經被告審查，為本案異議成立，應不予專利之審定，
乃發給八十八年六月二十五日智專（七）○三○○八字第一一九五二五號專利異議審
定書。原告不服，循序提起一再訴願遞遭駁回，遂提起行政訴訟。茲摘述兩造辯論意
旨如次：
原告起訴意旨略謂：一、查本案為一種濕巾機輸捲帶，其係於兩側板間設前後兩轉軸
，於兩轉軸外圍包覆一層輸捲帶，該輸捲帶上係遍設橫條凸紋，而在輸捲帶上方鎖設
一鐵片，於鐵片上再鎖設一呈「ㄟ」狀之鐵片，而在輸捲帶下方亦鎖設一鐵片及一滾
輪，而其前端則呈傾斜狀。而引證案所揭示之形狀為於「成型裝置」兩端分設主動輪
及從動輪，其主動輪及從動輪間之動昆帶與上、下限制板間設靜昆帶，且於動昆帶上
方適當間距處設上限制板，又其前方係設呈傾斜面。兩者無論外觀表徵、視覺美感、
目光吸引點均不同。二、查原審定與一再訴願決定所引據駁回之法條，為專利法第一
百零六條第一項，惟該條文所指者僅係新式樣適格之標的，其與創作性並無關聯，而
本案為一實體，有確定之物品形狀，因此並無違可申請為新式樣專利之規定。是以原
審定及一再訴願決定所引之法規與所持之理由顯然互為衝突，有適用法規顯有錯誤之
違法。至其所爰用鈞院八十七年度判字第一五九六號判決，其非判例並無拘束力，本
案自得為不同之判斷，且原審定引用該號判決亦未於事前通知原告，顯有突襲之程序
瑕疵。為此，爰起訴請求撤銷原處分及一再訴願決定等語。
被告答辯意旨略謂：一、依鈞院八十七年度判字第一五九六號判決意旨，審究有無違
反專利法第一百零六條規定，是否符合新式樣之類型，自應斟酌物品之形狀、花紋、
色彩或其結合之創作。是本申請案申請前已有近似之新式樣且已見於刊物，即不具新
穎性，亦難謂屬創作，其申請自有違專利法第一百零六條之規定。二、被告審究系爭
案時，因原告於異議時主張違反專利法第一百零六條及第一百零七條之規定，但專利
法第一百十五條規定得為提起異議之法條並不包括第一百零七條，故依前揭鈞院判決
意旨，本件應無適用法規違誤之情事。又細審本案及引證案所揭示之形狀可知，兩者
實具有相同之形狀特徵，僅細微部份略有差異，於整體形狀觀之，兩者有誤認、混淆
之虞，屬近似之形狀，故被告所為異議成立之審定並無違誤，起訴理由，實不足採。
綜上，原審定並無違誤，一再訴願決定遞予維持亦無不當，敬請判決駁回原告之訴等
語。
    理  由
按稱新式樣者，謂對物品之形狀、花紋、色彩或其結合之創作，為行為時專利法第一
百零六條第一項所規定，若未具創作性，自不得申請取得新式樣專利。本件原告於八
十六年四月一日以「濕巾機輸捲帶」之形狀，向被告申請新式樣專利，嗣公告期間，
訴外人楊光榮以本案有違專利法第一百零六條暨第一百零七條第一項第一款及第二項
規定，檢具申准在先之第00000000號「捲狀紙巾自動供給機」引證案公告及
說明書影本，對之提起異議。案經被告審查，以本案形狀特徵在於兩側板間設有前後
兩轉軸，外覆一輪捲帶，於帶上方鎖設一鐵片，其前方呈傾斜面。引證案所揭示之形
狀為於成型裝置兩端分設主動輪及從動輪，其主動輪及從動輪間為動昆帶，上、下限
制板間為靜昆帶，且於動昆帶上方適當間距處設上限制板，又於其前方呈傾斜面設作
。本案與引證案具有相同之形狀特徵，於整體形狀觀之，屬近似之形狀。本案於申請
前已有近似造形之物品見於刊物，不合新式樣之創作性，有違首揭法條之規定，乃為
本案異議成立，應不予專利之審定。原告不服，循序提起行政訴訟，主張本案為一種
濕巾機輸捲帶，其係於兩側板間設前後兩轉軸，於兩轉軸外圍包覆一層輸捲帶，該輸
捲帶上係遍設橫條凸紋，而在輸捲帶上方鎖設一鐵片，於鐵片上再鎖設一呈「ㄟ」狀
之鐵片，而在輸捲帶下方亦鎖設一鐵片及一滾輪，而其前端則呈傾斜狀。而引證案所
揭示之形狀為於「成型裝置」兩端分設主動輪及從動輪，其主動輪及從動輪間之動昆
帶與上、下限制板間設靜昆帶，且於動昆帶上方適當間距處設上限制板，又其前方係
設呈傾斜面。兩者無論外觀表徵、視覺美感、目光吸引點均不同。又原審定與一再訴
願決定所引據駁回之法條，為專利法第一百零六條第一項；專利法第一百零六條第一
項係新式樣適格標的之規定，與創作性並無關聯，被告與一再訴願機關適用法規顯有
錯誤云云。經查：專利法第一百零六條規定稱新式樣者，謂對物品之形狀、花紋、色
彩或其結合之創作。而公告中之新式樣，任何人認有違反該條規定者，得向專利專責
機關提起異議，復為同法第一百十五條第一項所明定，是審究有無違反專利法第一百
零六條規定，是否符合新式樣之類型，自應斟酌物品之形狀、花紋、色彩或其結合之
創作性，此由該條文之文義規定已明，本件應無適用法規錯誤之情事。又經審酌本案
與引證案所揭示之形狀，本案形狀特徵在於兩側板間設有前後兩轉軸，外覆一輪捲帶
，於帶上方鎖設一鐵片，其前方呈傾斜面。引證案所揭示之形狀為於成型裝置兩端分
設主動輪及從動輪，其主動輪及從動輪間為動昆帶，上、下限制板間為靜昆帶，且於
動昆帶上方適當間距處設上限制板，又於其前方呈傾斜面設作。兩者具有相同之形狀
特徵，僅細微部份略有差異，於整體形狀觀之，屬近似之形狀，原告所訴兩者形狀不
同云云，無非一己之見，自無可採。從而被告所為異議成立之審定並無違誤，一再訴
願決定遞予維持，亦無不合，起訴論旨聲明撤銷，非有理由，應予駁回。
據上論結，本件原告之訴為無理由，爰依行政訴訟法施行法第二條、行政訴訟法第九
十八條第三項前段，判決如主文。
中　　華　　民　　國　　九十一　　　年　　　二　　　　月　　　七　　　　日
                    最 高 行 政 法 院  第 一 庭
                                審 判 長 法  官　　　黃　綠　星
                                         法  官      黃　合　文
                                         法  官　　　蔡　進　田
                                         法  官　　　黃　璽　君
                                         法  官　　　廖　宏　明
右  正  本  證  明  與  原  本  無  異
　　　　　　　　　　　　　　　　　　　　 法院書記官　彭　秀　玲
中　　華　　民　　國　　九十一　　　年　　　二　　　　月　　　七　　　　日
